臺灣高等法院臺中分院刑事判決　　　　94年度上訴字第1371號
上　訴　人　臺灣彰化地方法院檢察署檢察官
被　　　告　乙○○
選任辯護人　江銘栗律師
上列上訴人因常業重利案件，不服臺灣彰化地方法院94年度訴字
第673號中華民國94年5月27日第一審判決（起訴案號：臺灣彰化
地方法院檢察署94年度偵字第1424號），提起上訴（移送併辦案
號：臺灣彰化地方法院檢察署94年度偵字第4983號），本院判決
如下：
    主  文
原判決撤銷。
乙○○以乘他人急迫貸以金錢，而取得與原本顯不相當之重利為
常業，處有期徒刑陸月，併科罰金萬元，有期徒刑如易科罰金
及罰金如易服勞役，均以佰元折算壹日。
    事  實
一、乙○○基於以乘他人急迫貸以金錢，而取得與原本顯不相當
    之重利為常業之犯意，而自民國93年6月間起，先在報紙之
    分類廣告刊登借款分類廣告，以0000000000號行動電話為聯
    絡方式，招攬急需用錢之不特定人向其借款，以乘他人急迫
    之際，並由借款人交付包括借款金額、利息支票之方式，貸
    以不特定人金錢，而取得與原本顯不相當之重利，並恃以為
    生而以之為常業。適有甲○○、丁○○因急需現金，由報紙
    廣告得知可向乙○○借貸，甲○○即以上開行動電話與之聯
    繫，乙○○並自稱「王先生」，告以利息之計算以10天為一
    期，每期新臺幣（下同）五萬元，利息為一萬元至一萬二千
    元不等（相當於年息百分之七百二十至八百六十四，起訴書
    誤載為每貸予十萬元，每期利息為二萬五千元至三萬元，相
    當年息百分之九百至一千零八十），甲○○遂於93年6月間
    至同年9月間，陸續向其借款十萬元、十萬元、五萬元、十
    萬元不等之金錢，乙○○即收取相當於年息百分之七百二十
    至八百六十四不等與前開本金顯不相當之重利。嗣甲○○無
    法清償前開於9月間借款之十萬元，遂交付發票人為廖富糅
    、發票日為93年10月13日、付款人為彰化商業銀行北斗分行
    、帳號000000000號、面額為八萬元、七萬二千元、支票號
    碼CK0000000號、CK0000000號之支票2張予乙○○，其後甲○○因無力支付重利本息，乃於94年2月22日上午11時許報
    警處理，並告知同日下午3時許與乙○○約定在彰化縣彰化
    市○○道附近之傢俱行前交付本息，經警於同日下午3時10
    分許，在彰化縣彰化市○○○路世貿傢俱行前查獲，當場扣
    得甲○○是日交付乙○○之發票人為鄭芳瑋、發票日為94年
    2月25日、付款人為臺南區中小企業銀行西螺分行、帳號167
    1號、面額二十萬元、支票號碼AV00000000號之支票1張，及
    前開支票2張、0000000000號行動電話1支。另丁○○亦以上
    開行動電話與之聯繫，乙○○並自稱「李先生」，告以借三
    萬元三十日之利息為二萬四千元（相當於年息百分之二百四
    十），借款當日先扣利息二萬四千元，每日償還一千元。丁○○遂於93年10月至94年2月間，陸續向其借款三萬元及一
    萬五千元，乙○○即收取相當於年息百分之二百四十與前開
    本金顯不相當之重利，丁○○並於94年2月14日將其向乙○○所借貸之上開本金及利息還清。
二、案經彰化縣警察局移送臺灣彰化地方法院檢察署檢察官偵查
    起訴及移送本院併辦。
    理  由
一、訊據被告乙○○僅坦承其於上揭時地乘甲○○急迫之際借款
    予甲○○而收取重利之事實，惟矢口否認有借款於丁○○之
    事實，辯稱：伊並未借款予丁○○，伊在警詢時所以承認有
    借款予丁○○，係因當時水災，員警要伊承認，伊急著回家
    始承認云云。
二、經查：被告有於上揭時地乘甲○○急迫之際借款予甲○○而
    收取重利之事實，業據被告坦承不諱，並經證人即被害人甲○○於偵查中證述明確，且有彰化商業銀行北斗分行函附之
    廖富糅開立之支票存款帳戶交易明細表一份及支票正反面影
    本三張附卷可稽，並有被告所使用之0000000000號行動電話
    與被害人甲○○之行動電話之雙向通聯資料一份在卷可憑，
    復有支票三張扣案可資佐證。另被告有於上揭時地兩次乘丁○○急迫之際借款予丁○○而收取重利之事實，業據被告於
    警詢時坦承不諱，而證人即員警丙○○於本院審理時亦證稱
    ：伊係依據被告所使用之0000000000號行動電話通聯紀錄，
    查到被害人丁○○，而通知丁○○到警局詢問借貸之時間、
    地點及利息，當時我們通知被告二次都未到，後來向檢察官
    聲請發拘票才到案，被告有承認借款予丁○○，並且收取本
    金及重利，警詢筆錄係在被告自由意志下所製作，伊並未有
    叫被告承認才要讓他回去之事等語，並有被告所使用之0000
    000000號行動電話與被害人丁○○之行動電話之雙向通聯資
    料一份在卷可憑，是被告於警詢時之自白與事實相符，自堪
    採信，其上開辯稱：伊並未借款予丁○○，伊在警詢時所以
    承認有借款予丁○○，係因當時水災，員警要伊承認，伊急
    著回家始承認云云，顯係卸責之詞，核與事實不符，自不足
    採。查依上述被告放貸之利息，被告貸予被害人甲○○告之
    利息計算係以10天為一期，每期五萬元，利息為一萬元至一
    萬二千元不等，相當於年息百分之七百二十至八百六十四，
    被告貸予被害人丁○○之利息，係每借三萬元三十日之利息
    為二萬四千元，相當於年息百分之二百四十，其放貸之利息
    以當時之經濟環境，較一般交易行情核有超額過高之情，顯
    係重利，被害人甲○○、丁○○若非急迫，豈會以如此高額
    之重利向被告借貸。另按常業犯係指反覆以同種類行為為目
    的之社會活動之職業性犯罪而言，至於犯罪所得之多寡，是
    否恃此犯罪為唯一之謀生職業則非所問，縱令兼有其他職業
    ，仍無礙於該常業罪之成立（最高法院85年度台上字第510
    號判例要旨參照）。本案被告既有在報紙之分類廣告刊登借
    款之廣告招攬不特定人向其借款，並已放款予被害人甲○○
    、丁○○等人而收取上述高額之利息，其以此為其經濟生活
    之來源無疑，縱其另有從事他業，亦無礙於其常業重利罪之
    成立。是被告有常業重利之犯行洵堪認定，自應依法論科。
    因本案事證已臻明確，檢察官聲請本院傳喚證人丁○○部分
    ，核無必要，自應駁回其聲請。
三、核被告所為，係犯刑法第345條之常業重利罪。檢察官雖未
    及就被告放貸與被害人丁○○部分起訴，然此部分與上開已
    起訴成罪部分有實質上一罪之關係，並經檢察官聲請併辦，
    基於審判不可分之原則，本院自得一併審判。原審對於被告
    予以論罪科刑，固非無見，惟原審未及就被告放貸與被害人
    丁○○部分判決，自有未洽。檢察官執此上訴指摘原判決不
    當，為有理由，自應由本院將原判決撤銷改判。爰審酌被告
    經營放款高利貸之時間、對社會之危害、被害人所受之損害
    及犯後態度等一切情狀，判決如主文第二項所示之刑，並諭
    知易科罰金及易服勞役之折算標準。至未扣案之0000000000
    號行動電話1支雖為被告所有，係供被告經營常業重利犯罪
    所用之物，惟已遭被告丟棄，業據被告陳明在卷，且無證據
    證明現仍存在，又非違禁物，為免日後執行困難，爰不宣告
    沒收。另扣案之0000000000號行動電話1支，並非被告供本
    案犯罪所用之物，亦據被告供述明確，此外亦無其他證據足
    以證明被告有使用該支行動話供本案犯罪所用，自無法將此
    行動電話宣告沒收。至扣案之支票3張，固為被告經營此常
    業重利犯罪時被害人甲○○於貸款時所交付被告，然查重利
    罪之被害人並非不必交付利息，僅係超過法定最高利率之利
    息，貸予人無請求權而已。該支票足為借貸雙方結算債權債
    務之憑證，爰不予宣告沒收。至起訴書及移送併案意旨書固
    認被告係與真實姓名、年籍不詳之男子及其弟黃國城（檢察
    官另行偵辦中）共同經營常業重利，且被告已陸續貸與被害
    人甲○○一百餘萬元等情，惟已據被告於原審審理時否認在
    卷，辯稱：係伊一個人經營，雖有貸與甲○○金錢，但並無
    甲○○所指之數目，詳細之數目伊不記得等語，而黃國城於
    警詢時供稱：伊未與伊大哥乙○○共同經營地下錢莊等語，
    是此部分所憑證據僅有被害人甲○○之指述，而被害人丁○○於警詢時僅能指認被告而已，此外依復未有其他證據資料
    可資佐證，自難遽採為不利於被告之認定。是本院依卷內現
    存證據認定貸予被害人甲○○、丁○○者僅被告一人，其貸
    予被害人甲○○之金額如上所述，起訴書及移送併案意旨書
    就此部分實有誤會，附此敘明。
據上論結，應依刑事訴訟法第369條第1項前段、第364條、第299
條第1項前段，刑法第345條、第41條第1項前段、第42條第2項，
罰金罰鍰提高標準條例第1條前段、第2條，判決如主文。
本案經檢察官戊○○到庭執行職務。
中　　華　　民　　國　　94　　年　　9　　月　28       日
            刑事第八庭  審判長法  官  羅  得  村
                              法  官  劉  榮  服
                              法  官  巫  政  松
上列正本證明與原本無異。
如不服本判決應於收受送達後十日內向本院提出上訴書狀，其未
敘述上訴之理由者並得於提起上訴後十日內向本院補提理由書（
均須按他造當事人之人數附繕本）。
                              書記官  陳  妙  瑋
中　　華　　民　　國　　94　　年　　9　　月　　29     日
附錄本案論罪科刑法條：
刑法第345條
以犯前條之罪為常業者，處五年以下有期徒刑，得併科三千元以
下罰金。（罰金部分已提高至十倍）
                                                      Ａ
